臺灣臺中地方法院民事判決
110年度金字第10號
原      告  林惠鈴  
被      告  洪黎明  
訴訟代理人  賴頡律師  
複  代理人  劉明璋律師
被      告  廖毫同  
            謝穎蕙  
共      同
訴訟代理人  盧永和律師
上列當事人間請求損害賠償等事件，本院於民國110年8月6日言
詞辯論終結，判決如下：
    主      文
被告謝穎蕙應給付原告新臺幣參佰玖拾肆萬玖仟元，及自民國一
百一十年二月十八日起至清償日止，按年息百分之五計算之利息
。
原告其餘之訴駁回。
訴訟費用由被告謝穎蕙負擔。
本判決原告勝訴部分，於原告以新臺幣壹佰參拾貳萬元為被告謝
穎蕙供擔保後，得假執行；但被告謝穎蕙如以新臺幣參佰玖拾肆
萬玖仟元為原告預供擔保，得免為假執行。
原告其餘假執行之聲請駁回。
    事實及理由
一、原告主張：
(一)被告與訴外人陳澄玄等人共同投資「馬勝金融集團」，藉由
    召開說明會、海外旅遊、及高額多層次傳銷獎金等方式，公
    開招攬不特定民眾參與「馬勝金融集團」投資。
(二)陳澄玄見「馬勝基金」吸引大批投資，遂於中部地區發展組
    織。於民國103年底再推出「皇家金礦股權投資方案」（簡
    稱R股，使用AGL網路平台操作頁面，下稱「AGL投資案」）
    。被告均明知非銀行不得經營收受存款業務，亦不得以借款
    、收受投資使加入為股東或其他名義，向多數人或不特定人
    收受款項或吸收資金，而約定或給付與本金顯不相當之紅利
    、利息、股息或其他報酬，竟共同對外招攬「AGL投資案」
    ，致原告受騙，而交付如附表所示共計新臺幣（以下未註明
    者均為新臺幣）391萬元予被告謝穎蕙，以投資「AGL投資案
    」，致受有391萬元損害。
(三)因「AGL投資案」未能如期於105年2月在美國股市上市，被
    告及陳澄玄等人為繼續招攬資金，遂於105年1月另行推出招
    攬「888互助平台方案」（全名為「全球國際不倒翁888愛心
    事業」，下稱「888投資案」），宣稱以人民幣1萬元為1個
    單位（1球），投資人投入資金後，每15天可獲得本金15%之
    投資報酬（陸續降為每15天10%、5%、3%、1%，獲利達360%
    、240%、120%、72%、24%），原告因此又投資160萬元，並
    交付被告謝穎蕙39顆球、每顆球人民幣200元即新臺幣1000
    元計3萬9000元，致受有3萬9000元損害。
(四)被告前開共同違反銀行法、多層次傳銷管理法之犯行，業經
    本院刑事庭106年度金訴字第21號、臺灣高等法院臺中分院
    （下稱臺中高分院）107年度金上訴字第1906號（下稱系爭
    刑事案件）判決判處罪刑在案。爰依侵權行為、不當得利之
    法律關係，請求被告連帶賠償等語。
(五)並聲明：被告應連帶給付原告394萬9000元，及自起訴狀繕
    本送達翌日起至清償日止，按年息5%計算之利息。願供擔保
    請准宣告假執行。
二、被告方面：
(一)被告洪黎明則以：
  1.原告於104年4月27日繳付「AGL投資案」第一次投資款、於1
    05年3月31日繳付「888投資案」投資款時，已知悉收受款項
    、提供與本金顯不相當之紅利、利息、股息或其他報酬之人
    非銀行業者，則原告自交付投資款時起即可請求返還投資款
    ；退步言，原告於系爭刑事案件偵查中已有接受詢問或訊問
    ，且系爭刑事案件於106年8月7日起訴，並於107年8月27日
    第一審判決，原告最晚於107年8月27日已知悉本件侵權行為
    ，卻遲至110年1月間方提起本件訴訟，原告之侵權行為損害
    賠償請求權已罹於2年消滅時效，被告得拒絕給付。
  2.被告洪黎明非原告之投資介紹人，亦未收受原告交付之投資
    款，原告因投資「AGL投資案」、「888投資案」而受有損害
    ，與被告洪黎明無涉。且依原告陳述，其係因投資而給付投
    資款，非無法律上原因，況被告洪黎明未收受原告款項，未
    受有利益。
  3.原告就「888投資案」前已對被告洪黎明起訴，經臺中高分
    院109年度訴字第17號民事判決駁回確定，本件原告此部分
    起訴違反一事不再理等語，資為抗辯。
  4.並聲明：原告之訴及假執行之聲請均駁回。如受不利判決，
    願供擔保請准宣告免為假執行。
(二)被告廖毫同、謝穎蕙則以：
  1.被告廖毫同、謝穎蕙為夫妻。原告之侵權行為請求權2年消
    滅時效已完成，被告得拒絕給付。被告就「888投資案」，
    因未能證明確有投資，業經本院107年度金字第28號、臺中
    高分院109年度訴字第17號民事判決駁回確定，本件係重複
    起訴。
　2.原告之投資與被告廖毫同、謝穎蕙之行為無因果關係。原告
    係經訴外人劉戴宏介紹而投資「AGL投資案」。另「888投資
    案」，原告係自行至大陸地區開設帳戶並將款項存入自己帳
    戶，在交易平台上操作交易，被告廖毫同、謝穎蕙未收受原
    告關於此案之任何款項，原告就「888投資案」投資多少金
    額實有疑義。被告謝穎蕙縱有收受原告款項，亦有上繳，受
    有利益之人應係「馬勝金融集團」，被告廖毫同、謝穎蕙亦
    有投資2000餘萬元，同為受害人，非得利人等語，資為抗辯
    。
  3.並聲明：原告之訴及假執行之聲請均駁回。如受不利判決，
    願供擔保請准宣告免為假執行。
三、本院之判斷：
(一)關於「AGL投資案」部分：
  1.原告主張其因被告共同就「AGL投資案」部分違反銀行法第2
    9條之1、第29條第1項、第125條第1項之犯罪行為，因而交
    付如附表所示共計391萬元予被告謝穎蕙，而受有391萬元損
    害等情，已經系爭刑事案件一、二審判決認定明確，有刑事
    判決在卷可參（見本院卷第29至109頁），堪信真實。
  2.原告依侵權行為之法律關係請求部分：
　⑴按侵權行為所生之損害賠償請求權，自請求權人知有損害及
    賠償義務人時起，2年間不行使而消滅。時效完成後，債務
    人得拒絕給付。民法第197條第1項、第144條第1項定有明文
    。又關於侵權行為損害賠償請求權之消滅時效，應以請求權
    人實際知悉損害及賠償義務人時起算，非以知悉賠償義務人
    因侵權行為所構成之犯罪行為經檢察官起訴，或法院判決有
    罪為準（最高法院72年台上字第738號判例意旨參照）。
　⑵查原告於107年7月19日系爭刑事案件一審審理時，已對被告
    謝穎蕙就「AGL投資案」及「888投資案」提起刑事附帶民事
    訴訟，嗣該件經移送本院民事庭以107年度金字第28號審理
    時，原告復於107年10月19日以書狀追加對被告洪黎明、廖
    毫同請求，並主張以系爭刑事案件一審判決所載犯罪事實為
    依據，此經本院依職權調閱本院107年度金字第28號民事案
    卷查核屬實。是原告至遲於107年10月19日，已知其有損害
    ，並知悉被告為賠償義務人，而起算侵權行為時效。則原告
    遲至110年1月21日始提起本件訴訟，有民事起訴狀上之本院
    收件戳章在卷為憑（見本院卷第11頁），顯已逾民法第197
    條第1項前段所規定2年之請求權消滅時效，是被告抗辯原告
    本件侵權行為損害賠償請求權已消滅時效完成，為有理由，
    被告自得拒絕給付。
　3.原告依不當得利之法律關係請求部分：
　⑴按損害賠償之義務人，因侵權行為受利益，致被害人受損害
    者，於前項時效完成後，仍應依關於不當得利之規定，返還
    其所受之利益於被害人；無法律上之原因而受利益，致他人
    受損害者，應返還其利益。雖有法律上之原因，而其後已不
    存在者，亦同。民法第197條第2項、第179條分別定有明文
    。
　⑵原告因被告共同違反銀行法第29條之1、第29條第1項、第125
    條第1項之犯罪行為，而就「AGL投資案」交付如附表所示共
    計391萬元予被告謝穎蕙，已如上述，被告謝穎蕙顯無法律
    上原因而受有391萬元利益，並致原告受有損害，則原告依
    不當得利之法律關係，請求被告謝穎蕙返還391萬元，洵屬
    有據。被告謝穎蕙雖抗辯其有上繳款項、未受有利益云云，
    惟未提出證據為憑，無從採信。至被告洪黎明、廖毫同部分
    ，原告既非交付款項予被告洪黎明、廖毫同，復未舉證證明
    被告洪黎明、廖毫同受有利益，則原告請求被告洪黎明、廖
    毫同返還不當得利，即屬無據。
(二)關於「888投資案」部分：
  1.本件未違反一事不再理原則：
　⑴按除別有規定外，確定之終局判決就經裁判之訴訟標的，有
    既判力，民事訴訟法第400條第1項定有明文。又訴訟法上所
    謂一事不再理之原則，乃指同一事件已有確定之終局判決者
    而言。其所謂同一事件，必同一當事人就同一法律關係而為
    同一之請求，若此三者有一不同，即不得謂為同一事件，自
    不受確定判決之拘束（最高法院19年上字第278號裁判要旨
    參照）。
　⑵原告前主張其投資「888投資案」160萬元而受有損害，依侵
    權行為之法律關係，以本院107年度金字第28號對被告謝穎
    蕙請求賠償損害，另以臺中高分院109年度訴字第17號請求
    被告洪黎明、廖毫同連帶賠償損害，均經法院認定原告無法
    舉證有投資「888投資案」160萬元，而為原告敗訴之判決並
    已確定，有上開民事判決在卷可稽（見本院卷第111至123頁
    ）。然原告已明確陳述本件就「888投資案」所請求之3萬90
    00元，與上開160萬元不同（見本院卷第232頁），是本件原
    告所請求之訴訟標的，核與上開民事事件並不相同，自非前
    案判決既判力效力所及。被告抗辯原告此部分起訴違反一事
    不再理原則，應予駁回，並非有理。
  2.查原告主張被告於「AGL投資案」後，復違法以「888投資  
    案」招攬資金之事實，同有系爭刑事案件一、二審判決在卷
    可稽（見本院卷第29至109頁），自堪採信。又原告於109年
    1月14日系爭刑事案件二審審理時陳述：「我投資39顆888，
    謝穎蕙每顆收了我200元人民幣或新臺幣1000元，我的損失
    除了160萬元，還要加上200元人民幣乘以39」等語，就此節
    被告謝穎蕙則表示：「200人民幣是投資888的門票，我收了
    之後有轉交上去」等語，有該日審判筆錄第62頁在卷可參（
    見本院卷第296頁），足見被告謝穎蕙就「888投資案」確有
    收取原告交付之每顆球人民幣200元即新臺幣1000元，堪信
    原告主張其因「888投資案」而交付被告謝穎蕙39顆球、每
    顆人民幣200元即新臺幣1000元，共計3萬9000元一情，應屬
    真實。
　3.原告依侵權行為之法律關係請求部分：
　　同上所述，原告於107年10月19日主張被告已經系爭刑事案
    件一審判決有罪，除原已對被告謝穎蕙提起刑事附帶民事訴
    訟外，另以書狀追加對被告洪黎明、廖毫同請求，足見原告
    該時已知悉被告為賠償義務人，並對自己因「888投資案」
    而交付款項致受有損害知之甚詳。則原告於110年1月21日始
    提起本件訴訟，已超過民法第197條第1項前段所規定2年之
    請求權消滅時效。是被告抗辯原告本件侵權行為損害賠償請
    求權已消滅時效完成，應可憑取，被告自得拒絕給付。
　4.原告依不當得利之法律關係請求部分：　
　　原告因被告共同違反銀行法第29條之1、第29條第1項、第12
    5條第1項之犯罪行為，而就「888投資案」交付3萬9000元予
    被告謝穎蕙，業經本院認定如上。被告謝穎蕙顯係無法律上
    原因而受有3萬9000元利益，並致原告受有損害，則原告依
    不當得利之法律關係，請求被告謝穎蕙返還3萬9000元，應
    可憑取。被告謝穎蕙雖抗辯其有上繳款項、未受有利益云云
    ，惟未提出證據為憑，無從採信。至被告洪黎明、廖毫同部
    分，原告既非交付款項予被告洪黎明、廖毫同，而未受有利
    益，則原告請求被告洪黎明、廖毫同返還不當得利，自無所
    據。
四、綜上所述，原告依不當得利之法律關係，請求被告謝穎蕙給
    付394萬9000元（計算式：「AGL投資案」391萬元+「888投
    資案」3萬9000元=394萬9000元），及自起訴狀繕本送達翌
    日即110年2月18日（見本院卷第131頁）起至清償日止，按
    年息5%計算之利息，為有理由，應予准許。逾此範圍之請求
    （即原告依侵權行為、不當得利之法律關係對被告洪黎明、
    廖毫同請求部分，及原告依侵權行為之法律關係對被告謝穎
    蕙請求部分），則無理由，應予駁回。
五、原告與被告謝穎蕙均陳明願供擔保，聲請宣告假執行及免為
    假執行，經核原告勝訴部分，合於法律規定，爰分別酌定相
    當之擔保金額宣告之；至原告敗訴部分，其假執行之聲請已
    失所依據，應併予駁回。
六、本件事證已臻明確，兩造其餘訴訟資料及攻擊防禦方法，經
    審酌後認與判決結果不生影響，爰不逐一論述，併此敘明。
七、訴訟費用負擔之依據：民事訴訟法第79條。　　　　
中　　華　　民　　國　　110 　年　　9 　　月　　24　　日
                  民事第三庭  審判長法  官  陳宗賢
　　　　　　　　　                  法  官  王金洲  
　　　　　　　　　                  法  官  劉育綾
正本係照原本作成。
如對本判決上訴，須於判決送達後20日內向本院提出上訴狀。如
委任律師提起上訴者，應一併繳納上訴審裁判費。
中　　華　　民　　國　　110 　年　　9 　　月　　24　　日
                                    書記官  黃詩涵
附表：
編號   時   間  金額(新臺幣)     匯    款    帳    戶  1 104年4月27日 102萬元 匯款至謝穎蕙富邦銀行豐原分行000000000000號帳戶  2 104年7月23日 102萬元 存款至謝穎蕙合作金庫銀行忠明分行000000000000號帳戶  3 104年7月27日 34萬元   4 104年8月27日 102萬元   5 104年8月28日 51萬元   共計 391萬元